臺中高等行政法院判決　　　　　　　　　　　　　　　九十二年度訴字第六五二號
　　　　　　　　　　　　　　　.
　　原　　　告　甲○○
　　訴訟代理人　丙○○
　　被　　　告　臺中市政府
　　代　表　人　乙○○
　　訴訟代理人　丁○○
右當事人間因違章建築事件，原告不服內政部中華民國九十二年六月十三日台內訴字
第○九二○○○四九一三號訴願決定，提起行政訴訟，本院判決如左︰
　　主  文
訴願決定撤銷。
訴訟費用由被告負擔。
　　事  實
一、緣原告於民國九十一年十一月八日向被告所屬工務局檢舉台中市○區○○○路七
    一巷人行道為違建，經被告所屬工務局於同年十一月十八日以中工管字第○九一
    ○○二一九四○二號函覆略稱「．．．俟公所查報後，本局自依違章建築有關規
    定辦理。」復於九十二年三月十一日以中工管字第○九二○○○三五七四號函覆
    原告略稱「．．．經查業經本局九十一年四月十二日中工管字第○九一○○○四
    四一二一號函認定未構成違章建築行為，同時亦另函該社區管理委員會責成該私
    設道路保持暢通，並不得妨害消防救災在案。」原告不服，提起訴願，經訴願決
    定不受理，遂提起本件行政訴訟。
二、兩造聲明：
    (一)原告聲明求為判決：
    1.訴願決定及原處分均撤銷。
    2.撤銷八十六年九月十八日核准使用執照（８６中工建使字第一○二五號）。
　　(二)被告聲明求為判決：駁回原告之訴。
三、兩造之陳述：
    (一)原告主張之理由：
    1.按訴願法第二條規定：「人民因中央或地方機關對其依法申請之案件，於法定
      期間內應作為而不作為，認為損害其權利或利益者，亦得提起訴願。前項期間
      ，法令未規定者，自機關受理申請之日起為二個月。」及行政程序法第五十一
      條規定「行政機關對於人民依法規之申請，除法規另有規定外，應按各事項類
      別，訂定處理期間公告之。未依前項規定訂定處理期間者，其處理期間為二個
      月．．．」可知人民依法申請之案件超過二個月，認為損害權利或利益者，得
      提起訴願。原告於九十一年十月二十一日及同年十一月八日依法申請要求被告
      拆除台中市○○○路七一巷內人行道（以下簡稱系爭人行道）之違章建築，至
      九十一年十二月二十日及九十二年一月七日止已達二個月，故本人於九十二年
      三月十二日提起訴願合於訴願法第二條及行政程序法第五十一條之規定。而台
      中市政府第三警察分局九十一年十一月一日中分三交字第○九一○○三一五七
      九號函及被告機關九十一年十一月十八日市府中工管字第○九一○○二一九四
      ○二號函並未針對問題函覆，僅告知他們的想法及作為，並不影響原告要求被
      告拆除違建之權利。
    2.依行政程序法第九十八條規定「處分機關告知之救濟期間有錯誤時，應由該機
      關以通知更正之，並自通知送達之翌日起算法定期間。處分機關告知之救濟期
      間較法定期間為長者，處分機關雖以通知更正，如相對人或利害關係人信賴原
      告知之救濟期間，致無法於法定期間內提起救濟，而於原告知之期間內為之者
      ，視為於法定期間內所為。處分機關未告知救濟期間或告知錯誤未為更正，致
      相對人或利害關係人遲誤者，如自處分書送達後一年內聲明不服時，視為於法
      定期間內所為。」被告九十二年三月十一日中工管字第○九二○○○三五七四
      號函對原告申請案件之處分，但該函上並未告知救濟期間，故原告於九十二年
      三月十三日收到該函，於九十二年三月十二日前提起訴願，應視為於法定期間
      所為。
    3.又所稱行政處分，係指中央或地方機關就公法上具體事件所為之決定或其他公
      權力措施而對外直接發生法律效果之單方行政行為。司法院釋字第四二三號謂
      「行政機關行使公權力，就特定具體之公法事件所為對外發生法律上效果之單
      方行政行為，皆屬行政處分，不因其用語、形式以及是否有後續行為或記載不
      得聲明不服之文字而有異。若行政機關以通知書名義製作，直接影響人民權利
      義務關係，且實際上已對外發生效力者，如以仍有後續處分行為，或載有不得
      提起訴願，而視其為非行政處分，自與憲法保障人民訴願及訴訟權利之意旨不
      符。」原告為該建築物的區分所有權人，系爭人行道是違法取得本件使用執照
      後違法增建，嚴重影響原告使用權利，故提起本件訴訟。附本建物地籍圖謄本
      、原告所有建物及土地所有權狀。
    4.復依建築法第七條規定「本法所稱雜項工作物為營業爐灶、水塔、瞭望台、廣
      告牌、散裝倉、廣播塔、煙囪、圍牆、駁嵌、高架遊戲設施、游泳池、地下儲
      藏庫、建築物興建完成後增設之中央系統空氣調節、昇降設備、防空避難、污
      物處理及挖填土石方等工程。」故連增設中央系統空氣調節、廣告牌這種鐵皮
      壓克力輕易拆裝細小東西均包括，何況需動用鋼筋水泥灌漿等建築工程才能完
      成之人行道。雖建築法第七條沒有明列人行道，但人行道比招牌這類設備大得
      多，也較重要（會影響私設通路的通行便利性），依舉輕明重原則，當然也算
      雜項工作物。建築法第八條規定「本法所稱建築物之主要構造，為基礎、主要
      樑柱、承重牆壁、樓地板及屋頂之構造。」據此，基礎也算是建築物之主要構
      造，故系爭人行道是建築物之主要構造，應受規範。
    5.經查被告八十七年八月十四日中工建字第六一九二九號函指違建物地址同為工
      學北路七一巷口（佔人行道），違建材料為鐵材、高二米、面積十平方公尺、
      佔道路。被告於八十七年十月二十六日中工違字第一○三六二號函所述己將前
      揭中工建字第六一九二九號違建拆除完畢。上述中工建字第六一九二九號函有
      關違建內容，尚無法明顯認定為雜項工作物（二個鷹架及些雜物，未固定地面
      ），亦無建築法第七條雜項工作物所列項目，顯係引用諸如此類來認定為雜項
      工作物或以佔道路來處理。本案面積一○○平方公尺、佔道路、構造物高（定
      著於土地上或地面下）約四○公分，連障礙物高六公尺，妨礙通行。顯然被告
      機關處理本案違反行政程序法第六條「行政行為，非有正當理由，不得為差別
      待遇。」之規定，係屬違法行為。
    6.八十七年台中市南區公所違建查報通知單八七年公所經字第一一七九四號，查
      報系爭人行道違反建築法第二十五條「建築物」非經申請直轄市縣（市）（局
      ）主管建築機關之審查許可並發給執照，不得擅自建造或使用或拆除。同法第
      四條規定本法所稱建築物，為定著於土地上或地面下具有頂蓋、樑柱或牆壁，
      供個人或公眾使用之構造物或雜項工作物。故定著於土地上或地面下具有頂蓋
      、樑柱或牆壁，及供個人或公眾使用之構造物，與雜項工作物等三項都屬建築
      物之一種。本件使用執照於八十六年九月十八日申請，文號（８６）中工建使
      字第一○二五號，該使照第九行記載「附件所列建築物查依核准圖說建築完竣
      ．．．」，附上使用執照核准圖說二張，一為地籍圖、現況圖，另一為Ｄ區壹
      樓平面圖。地籍圖、現況圖顯示Ｃ區Ａ１，Ａ２旁無人行道，Ｄ區Ｂ、Ｃ、Ｄ
      、Ｅ旁有人行道。另Ｄ區壹樓平面圖所顯示靠十二米私設通路側有人行道。Ｃ
      區壹樓平面圖，原告於八十七年六、七月間前往被告所屬工務局使管課申請時
      ，使管課承辦人稱已遺失，無法提供比對。政府主管機關負責保管的文檔竟會
      憑空消失，令人百思不解。
    7.原告今年三月十日去市府找之前承辦人曹智雄先生，談論本案處理情形及本件
      使用執照當初申請時準備那些資料，他提出申請時所備圖面及現場照片，由照
      片上可清楚看到路面、磁磚及門窗尚未施工完成。故與本件使用執照所載「附
      件所列建築物查依核准圖說建築完竣」不符。故本件使用執照（８６）中工建
      使字第一○二五號是違法核發使用執照，應該撤銷（自始無效），申請人申請
      時所附現場照片現存於工務局檔案室，當時申請時門窗、地磚、騎樓、人行道
      尚未施工完竣，何來依核准圖說建築完竣。原告對於撤銷使用執照部分雖未經
      訴願程序，如有需要原告可另提訴願。
    8.本大樓竣工圖面包括「雜項工作物」的昇降設備、污物處理及Ｄ區○○道，唯
      獨缺Ｃ區○○道的竣工圖。可見人行道的興建包括在竣工圖面內。如要增建也
      須依法請領執照才可新建，反之就是違建。此觀建築法第一條開宗明義的指出
      「為實施建築管理，以維護公共安全、公共交通、公共衛生及增進市容觀瞻，
      特制定本法」可知。只要未經許可都在禁止之列，本大樓前已有公共安全、公
      共交通問題，前市府經辦人員收到八十七年台中市南區公所違建查報通知單八
      十七公所經字第一一七九四號函，卻不依法處理認定是否屬違建公文書，係違
      法行為。
    9.被告機關九十府工建字第六六七五三號函敘明工學北路七十一巷，係以私設通
      路申請，且該私設通路寬度並無人行道及沿道路邊緣帶，可證Ｃ區Ａ１、Ａ２
      旁無人行道。原告於九十一年十一月八日提出系爭違章建築拆除請求，被告於
      訴願法規定期間內不作為，而於九十二年三月十二日提起訴願，訴願委員會誤
      以被告九十一年十一月十八日中工管字第○九一○○二一九四○二號為原處分
      ，而為訴願不受理，實有違誤。被告於九十二年三月十一日中工管字第○九二
      ○○○三五七四號函，駁回原告要求，應認此函為原處分，故本件符合行政訴
      訟法規定，原告自得提起本訴。
    (二)被告答辯之理由：
    1.按「本法所稱行政處分，係指中央或地方機關就公法上具體事件所為之決定或
      其他公權力措施而對外直接發生法律效果之單方行政行為。前項決定或措施之
      相對人雖非特定，而依一般性特徵可得確定其範圍者，亦為行政處分。有關公
      物之設定、變更、廢止或一般使用者，亦同。」訴願法第三條業已明文；是提
      起訴願，係針對行政機關之處分不服而為請求救濟之程序，必以有行政處分之
      存在為其前提。查本案被告機關所屬工務局九十一年十一月十八日中工管字第
      ○九一○○二一九四○二號函覆內容，非屬「行政處分」，僅係告知原告，渠
      所檢舉之違建案件，已另函請所轄之本市南區公所派員查明依規查報之告知函
      ；另查被告機關所屬工務局九十二年三月十一日中工管字第○九二○○○三五
      七四號（附件五）函略以：「有關台端檢舉台中市○區○○○路七十一巷人行
      道違建乙案，經查業經被告機關九十一年四月十二日中工管字第○九一○○○
      四四一二一號函認定未構成違章建築行為‧‧‧」，該函亦僅係告知原告該案
      之處理情形；至上開被告機關工務局九十一年四月十二日中工管字第○九一○
      ○○四四一二一號函，乃係意思通知性質，並未對原告發生何種其得主張之法
      律效果；是上述各函並無損害其權利或利益，與訴願法第一、二條不符，且與
      訴願法第三條所稱「行政處分」不符。
    2.綜上，本案被告依法行政並無不當，本案行政訴訟顯無理由，請駁回其訴。
　　理  由
一、本件原告於九十一年十一月八日向被告所屬工務局檢舉台中市○區○○○路七一
    巷人行道為違建，經被告所屬工務局於同年十一月十八日以中工管字第○九一○
    ○二一九四○二號函覆略稱「．．．俟公所查報後，本局自依違章建築有關規定
    辦理。」復於九十二年三月十一日以中工管字第○九二○○○三五七四號函覆原
    告略稱「．．．經查業經本局九十一年四月十二日中工管字第○九一○○○四四
    一二一號函認定未構成違章建築行為，同時亦另函該社區管理委員會責成該私設
    道路保持暢通，並不得妨害消防救災在案。」原告不服，提起訴願，訴願決定機
    關以被告九十一年十一月十八日中工管字第○九一○○二一九四○二號函非行政
    處分，而為不受理，雖非無見。
二、經查，本件原告於九十一年十一月八日向被告所屬工務局檢舉台中市○○○路七
    十一巷人行道違建，請求拆除，被告所屬工務局以九十一年十一月十八日中工管
    字第○九一○○二一九四○二號函復原告，已另函南區區公所派員依規定查報，
    俟公所查報後依違章建築有關規定辦理。該函固非行政處分，惟原告於九十二年
    三月十二日具狀之訴願書（見訴願卷第二三頁），其行政處分書發文日期及文號
    欄雖有九十一年十一月十八日中工管字第○九一○○二一九四○二號之記載，然
    訴願請求欄內記載「請盡速認定為違建，撤銷原核准使用執照，俟申請人依竣工
    圖面建築完竣，再提出使照申請。．．．」並綜觀原告後來提出之訴願答辯異議
    書、行政訴訟起訴狀及行政訴訟補充理由狀等書狀，其訴願之真意為原告於九十
    一年十一月八日向被告提出檢舉，被告未於法定期間二個月內作成違章認定之行
    政處分而提起訴願，請求被告盡速認定為違建及撤銷原核准使用執照（８６中工
    建使字第一○二五號）。而訴願決定機關係就被告九十一年十一月十八日中工管
    字第○九一○○二一九四○二號函審議其非行政處分，為不受理之決定，對原告
    提出之訴願請求即「盡速認定為違建，撤銷原核准使用執照。」未為審查，並作
    成決定或為如何處理，自有未合。本件原告提起訴願既未經受理訴願機關予以審
    理，原告起訴據以指摘，核有理由，自應將訴願決定予以撤銷，由受理訴願機關
    另為決定，以昭適法。至於兩造所為實體上之訴辯事由，已無庸審酌，併予敘明
    。
三、據上論結，本件原告之訴為有理由，依行政訴訟法第一百九十五條第一項前段、
    第九十八條第三項前段，判決如主文。
中　　　華　　　民　　　國　　九十三　　年　　　五　　　月　　二十六　　日
                 臺 中 高 等 行 政 法 院   第 二 庭
                                審 判 長 法  官　胡　國　棟
                                         法  官　王　德　麟
                                         法  官　林　秋　華
右正本證明與原本無異。
如不服本判決，應於判決送達後二十日內向本院提出上訴書狀，其未表明上訴理由者
，應於提起上訴後二十日內向本院提出上訴理由書（須依對造人數附具繕本）；如於
本判決宣示或公告後送達前提起上訴者，應於判決送達後二十日內補提上訴理由書（
須附繕本）。未表明上訴理由者，逕以裁定駁回。
提起上訴應預繳送達用雙掛號郵票三九○元（三十四元及五元郵票各十份)。
中　　　華　　　民　　　國　　九十三　　年　　　五　　　月　　二十六　　日
                                         法院書記官　王　百　全
